最高法院刑事判決　　　　　　九十四年度台上字第二０八三號
　　上　訴　人　甲○○
　　　　　　　　　　　　厝巷2.
　　選任辯護人　王炳輝律師
　　　　　　　　陳漢洲律師
上列上訴人因傷害致重傷案件，不服台灣高等法院台中分院中華
民國九十一年六月五日第二審更審判決（九十年度上更(一)字第三
九七號，起訴案號：台灣彰化地方法院檢察署八十六年度偵字第
九五四四號），提起上訴，本院判決如下：
    主  文
原判決關於甲○○部分撤銷，發回台灣高等法院台中分院。
    理  由
本件原判決撤銷第一審關於上訴人甲○○部分之科刑判決，改判
仍認上訴人犯共同以非法方法剝奪人之行動自由及共同傷害人之
身體致重傷罪，依牽連犯之規定，從一重論上訴人以共同傷害人
之身體致重傷罪，處有期徒刑參年，固非無見。
惟按：(一)、刑法上之加重結果犯，係以行為人對於加重結果之發
生，客觀上有預見之可能，能預見而不預見者為要件。刑法第二
百七十七條第二項後段之傷害致重傷罪，係對於犯普通傷害罪致
發生重傷害結果所規定之加重結果犯，依同法第十七條規定，以
行為人能預見其重傷害結果之發生而不預見為要件，此所謂能預
見，係指客觀情形而言，與加害人本身主觀上有無預見之情形不
同。倘加害人主觀上已有預見，而結果之發生又不違背其本意時
，則屬刑法第十三條第二項所規定間接故意之範疇，無復論以加
重結果犯之餘地。因此加害人對於結果之發生「客觀上」能否預
見、「主觀上」有無預見，以及該項結果之發生是否違背其本意
，均與加害人應負何種刑責之判斷攸關，此項構成犯罪之事實，
依刑事訴訟法第三百零八條、第三百十條第一款之規定，不僅應
明白認定，詳細記載，且須於理由內說明其憑以認定之證據，方
足以資論罪科刑。本件原判決犯罪事實僅認定：上訴人與陳政杰
（業經原審判處以共同以非法方法剝奪人之行動自由罪刑，並宣
告緩刑確定）父子，因被害人葉旺積欠陳政杰購買生薑之價款新
台幣二百餘萬元未還，且避不見面，乃於民國八十六年九月二十
六日上午十一時許，夥同陳文雄（業於八十七年五月十五日死亡
，未據起訴）、吳聰寬（未據起訴）及另一不詳姓名之成年男子
（以上三人簡稱陳文雄等三人），基於普通傷害及妨害自由之犯
意聯絡，共同自彰化縣彰化市○○路○段九十六號之僑都賓館，
將葉旺強押至南投縣名間鄉赤水山區坑仔柚子樹下，由上訴人指
示陳文雄等三人徒手或持撿拾之鐵棒或木棍毆打葉旺，以迫使葉
旺償債，嗣陳政杰於當日下午三時許先行離去後，上訴人與陳文
雄等三人「應可預見」長時間毆打葉旺，葉旺若不堪忍受而失慎
或逃跑，即可能跌落山谷受傷，詎上訴人及陳文雄等三人猶不罷
手，致葉旺因不堪陳文雄等三人之毆打，情急之下，遂失足墜入
相鄰之山谷中，致受有第十一胸椎壓迫性骨折、第十二胸椎爆裂
性骨折併脊髓神經受損之下半身癱瘓及左側多處肋骨骨折、左側
第五手指指端截肢之重傷害等情。而就其所謂上訴人與陳文雄等
三人對於葉旺受重傷害結果之發生「應可預見」一節，究係主觀
上之有預見或客觀上之可預見，並未為明白之認定、記載，已不
足為適用法律之依據。又原判決於理由內雖說明：「葉旺於右開
時、地，處於長時間遭受剝奪行動自由及毆打之重大精神壓力下
，逃匿無門，一時情急，遂失足墜落山谷，被告甲○○及陳文雄
等三人當時既處於以不法腕力控制葉旺行動自由之中，對於葉旺
歷此情境，極有失足墜落山谷之虞，『客觀上並非不能預見』，
然仍對葉旺續為一再責難、毆打，終至葉旺摔落山谷身受重傷，
顯然被告甲○○之行為與葉旺失足墜落山谷後之罹受重傷情狀，
具有相當因果關係甚明」等旨（見原判決第十五頁末二行至第十
六頁第四行，理由二）。然對於上開重傷害結果之發生，何以係
上訴人主觀上所不預見，而僅屬「客觀上並非不能預見」，亦全
未說明其憑以論斷之依據，遽行判決，自有判決理由不備之違法
。(二)、客觀上為法院認定犯罪事實及適用法律基礎之證據，雖已
調查而其內容尚未明瞭者，即與未經調查無異，如遽行判決，仍
屬應於審判期日調查之證據而未予調查。原判決以被害人葉旺於
原審審理期間死亡，事實上已無法送請專業醫療機構再予鑑定其
受傷之復原情形，然依其於八十七年二月二十五日、同年三月二
日及十一月十日，經長庚紀念醫院、怡仁綜合醫院及台中榮民總
醫院診斷，均認受有下半身（下肢）癱瘓之傷害，因認葉旺確已
達受重傷害之程度等情（見原判決第十六頁，理由二）。惟依卷
附之上開長庚紀念醫院、怡仁綜合醫院於八十七年間出具之前揭
診斷證明書，固均記載葉旺下半身癱瘓等情（見偵字第九五四四
號偵查卷第六十七頁正、反面，第一審卷第一六八頁），然亦載
有「宜門診繼續追蹤復健診療」、「繼續接受復健診療」等語；
而查本件經本院前次發回更審，係於九十年十月十七日繫屬於原
審法院，迄案發葉旺受傷之時間已逾四年，原判決就葉旺係於原
審審理期間之何日死亡？生前有無遵醫囑，再至醫院繼續接受復
健診療？其下半身癱瘓之情況，於生前有無獲得改善？其死亡原
因為何？與上訴人之前揭傷害行為有無關聯？凡此攸關上訴人應
成立何項罪名之重要待證事實，悉未調查說明，遽依傷害致重傷
罪處斷，是否適當，本院尚無從憑以判斷，仍屬無可維持。上訴
意旨指摘原判決關於上訴人部分不當，非無理由，應認該部分仍
有撤銷發回之原因。
據上論結，應依刑事訴訟法第三百九十七條、第四百零一條，判
決如主文。
中　　華　　民　　國　九十四　年　　四　　月　二十二　日
                      最高法院刑事第七庭
                          審判長法官  林　增　福
                                法官  邵　燕　玲
                                法官  張　清　埤
                                法官  陳　世　雄
                                法官  陳　朱　貴
      本件正本證明與原本無異
                                      書  記  官
中　　華　　民　　國　九十四　年　　四　　月　二十七　日
                                                      Ｑ
